【裁判字號】    98,消債清,55
【裁判日期】    980630
【裁判案由】    聲請清算程序
【裁判全文】
臺灣高雄地方法院民事裁定            98年度消債清字第55號
聲  請  人  甲○○
代  理  人  邱明政律師
上列當事人因消費者債務清理事件聲請清算，本院裁定如下：
    主  文
聲請人甲○○自中華民國九十八年六月三十日下午四時起開始清
算程序。
命司法事務官進行本件清算程序。
    理  由
一、聲請意旨略以：聲請人積欠友邦國際信用卡股份有限公司（
    下稱友邦信用卡公司）等債權人無擔保債務共計新臺幣（下
    同）2,693,896 元，因繳款困難而於民國96年間，依金融主
    管機關協調成立之中華民國銀行公會會員辦理消費金融案件
    無擔保債務協商機制與友邦信用卡公司等債權人達成協議（
    下稱95年協議），同意自96年12月起，分120 期，利率3.88
    % 之方式償還，每月應償還金額為27,121元。然因聲請人失
    婚又失業，且須扶養2 名子女，致每月均入不敷出。又聲請
    人於本件更生聲請前因中國信託商業銀行股份有限公司（下
    稱中信商銀）之房屋貸款未參與協商，乃再依消費者債務清
    理條例（下稱消債條例）之規定，向最大債權金融機構中信
    商銀申請前置協商，惟遭該銀行於97年5 月6 日以曾參與銀
    行公會協商機制成立為由退件，致協商不成立，爰依消債條
    例之規定聲請清算等語。
二、按，「債務人不能清償債務或有不能清償之虞者，得依本條
    例所定更生或清算程序，清理其債務。」；「債務人於法院
    裁定開始更生程序或許可和解或宣告破產前，得向法院聲請
    清算。」，消債條例第3 條、第80條前段揭示甚明。又「法
    院開始清算程序之裁定，應載明其年、月、日、時，並即時
    發生效力。」；「法院裁定開始更生或清算程序後，得命司
    法事務官進行更生或清算程序，必要時得選任律師、會計師
    或其他適當之自然人或法人一人為監督人或管理人。」，消
    債條例第83條第1 項、第16條第1 項亦有明文。
三、聲請人主張其雖曾依協商機制與友邦信用卡公司等債權銀行
    達成分期還款之95年協議，但因中信商銀之房屋貸款未參與
    當時之協商，經聲請人依消債條例之規定，向最大債權銀行
    中信商銀申請協商後，遭退件致協商不成立等事實，業據聲
    請人提出債權人清冊、協議書、無擔保債務還款計劃、財團
    法人金融聯合徵信中心當事人綜合信用報告- 債務清理前置
    協商專用債權人清冊各1 份在卷可稽（見本院卷第56頁、第
    65 至67 頁、第115 頁），足認屬實。故本件所應審酌者為
    聲請人是否有不能清償債務或不能清償之虞之情形。
四、經查：
(一)聲請人除工作收入外，名下原有高雄市○○區○○路174 巷
    32號14樓房屋及坐落土地，及86年出廠，車牌號碼為乙○○848
    1 號之OPEL廠牌汽車乙輛之事實，有聲請人財產歸屬資料清
    單附卷可參（見本院卷第8 頁），固堪認定。惟查，上開房
    地業於97年間以2,159,000 元之價格拍定之事實，有本院執
    行命令1 件在卷足憑（見本院卷第11頁），堪認聲請人名下
    已無該筆房地之財產。又前開車輛出廠迄今已逾11年，其市
    價顯有降低，是聲請人雖有財產可供清償聲請人現有之債務
    ，惟顯然不能完全清償，堪予認定。
(二)聲請人96年度總收入則為535,241 元，換算每月平均收入約
    為44,603元（計算式：535,241 元÷12個月＝44,603元，元
    以下四捨五入），97年度總收入為280,421 元，換算每月平
    均收入約為23,368元（計算式：280,421 元÷12個月＝23,3
    68元，元以下四捨五入），而其自98年3 月起任職於丙○旅
    行社，另兼職於南山人壽保險股份有限公司，98年3 月份之
    收入為21,641，98年4 月份之收入則為28,000元等情，業據
    聲請人陳明在卷（見本院卷第121 頁），並有聲請人96、97
    年度綜合所得稅各類所得資料清單、丙○旅行社薪資表、存
    摺內頁影本可佐（見本院卷第20頁、第124 頁、第125 頁、
    第12 6至127 頁），堪認聲請人96年迄今之每月收入，至多
    僅為44,603元。又關於聲請人本人之必要生活費用及扶養費
    用支出部份，因消債條例之立法目的，係為使不幸陷入經濟
    困境之人得以清理債務、重建生活，並在清理過程中能保有
    符合人性尊嚴之最低基本生活，而非維持債務人過去慣常之
    寬裕生活，並由聲請人任意主張其基本生活費用之數額，否
    則將造成揮霍無度以致清償能力降低，反而易使更生程序無
    從進行，因此本院審酌聲請人居住在高雄市○鎮區○○街34
    號4 樓之1 ，認應以內政部所公告之98年度高雄市最低生活
    費用每人每月11,309元為計算標準，始屬可採。
(三)又聲請人主張扶養未成年子女丁○○（87年6 月生）、戊○
    ○（88年11月生）部分，因其2 人與聲請人同住於上址，且
    95、96年度均未有所得收入，名下亦無財產，有戶籍謄本、
    丁○○及戊○○之95、96年度綜合所得稅各類所得資料清單
    暨財產歸屬資料清單各1 件在卷足憑（見本院卷第48至55頁
    ），堪認有受聲請人扶養之必要，惟參照依前開說明，聲請
    人扶養丁○○及戊○○之費用，亦應以每月11,309元為計算
    標準。再者，丁○○及戊○○之扶養義務人除聲請人外，尚
    有聲請人之前配偶己○○，故聲請人扶養丁○○及戊○○每
    月所支出之費用，應在11,309元（計算式：11,309元×2 人
    ÷2 人＝11,309元，元以下四捨五入）範圍內始為合理，逾
    此範圍，即難認係必要費用。
(四)另聲請人目前所負債務為3,966,734 元（含拍賣房地後未受
    償之擔保債務餘額1,298,498 元）乙節，有聲請人提出之債
    權人清冊及財團法人金融聯合徵信中心當事人綜合信用報告
    - 債務清理條例前置協商專用債權人清冊、本院民事執行處
    強制執行金額計算書分配表各1 份在卷可參（見本院卷第56
    頁、第115 頁、第16至17頁），應堪認定。是以，依聲請人
    96年每月平均收入為44,603元計算，於扣除每月最低必要生
    活費用及扶養費用，僅餘21,985元（計算式：44,603元－11
    ,309 元 －11,309元＝21,985元）可供還款之用，已不足依
    95年協議按月還款27,121元。另聲請人97年迄今每月最高收
    入僅28,000元，於扣除每月最低必要生活費用及扶養費用，
    僅餘5,382 元（計算式：28,000元－11,309元－11,309元＝
    5,382 元），與聲請人上開積欠之債務相較，清償全數債務
    所需之時間，顯然過長，客觀上堪認其確有不能清償債務之
    情事。此外，復查無聲請人有消債條例第6 條第3 項、第8
    條或第82條第2 項所定駁回清算聲請之事由存在，是聲請人
    聲請本件清算，為有理由，應予准許；並依上開規定命司法
    事務官進行本件清算程序，爰裁定如主文一、二項所示。
五、依消費者債務清理條例第11條第1 項、第83條第1 項、第16
    條第1 項，裁定如主文。
中    華    民    國    98    年    6     月    30    日
                  民事第五庭  法  官  李育信
上為正本係照原本作成。
本件不得抗告。
本裁定已於98年6月30日下午4時公告。
中    華    民    國    98    年    6     月    30    日
                              書記官  林玉珊


司法院資訊處製作；財團法人民間司法改革基金會備份。
